【裁判字號】    98,訴,1022
【裁判日期】    981020
【裁判案由】    債務人異議之訴
【裁判全文】
臺灣士林地方法院民事判決              98年度訴字第1022號
原      告  丁○○
訴訟代理人  許銳明律師
被      告  國泰世華商業銀行股份有限公司
法定代理人  丙○○
訴訟代理人  乙○○
上列當事人間債務人異議之訴事件，本院於民國98年10月6 日言
詞辯論終結，判決如下：
    主  文
本院九十八年度司執字第二七二二三號強制執行事件，就原告所
有如附表所示不動產，及就原告對臺北縣汐止市公所之薪資債權
所為之強制執行程序應予撤銷。
訴訟費用新臺幣捌仟玖佰貳拾元由被告負擔。
    事  實  及  理  由
一、原告起訴主張：伊之父戊○○於民國85年間曾提供其所有坐
    落臺南縣永康市○○街459 巷16之2 號2 樓房屋及其坐落基
    地向被告抵押貸款新臺幣（下同）200 萬元，嗣因故無力償
    還而遭被告聲請法院強制執行拍賣，然未能全數清償所欠債
    務。嗣戊○○於97年2 月12日死亡，被告另對伊於96年6 月
    所自購之固有財產即如附表所示之不動產聲請強制執行，並
    聲請扣押伊任職於臺北縣汐止市公所之薪資，經鈞院執行處
    以98年度司執字第27223 號受理在案（下稱系爭執行事件）
    。然伊之父母於90年3 月2 日離婚，伊斯時尚未成年，伊自
    91年7 月起即離家，未與伊之父同財共居，其間與伊父顯少
    聯繫，對其經濟狀況並無所悉，遑論其曾向被告貸款之事，
    而未拋棄繼承。依民法第1153條第1 項規定、民法繼承編施
    行法第1 條之3 第4 項規定，伊就伊父對被告之上開欠款，
    僅以伊所得遺產為限，負其責任。然被告於系爭執行事件中
    所執行如附表所示之不動產及伊之薪資，皆屬伊之固有財產
    ，爰依強制執行法第14條規定提起債務人異議之訴。並聲明
    ：如主文所示。
二、被告則以：伊於86年間即已對原告之父取得執行名義，原告
    斯時既與其父同住，且伊於同年即就其等設籍之住所為強制
    執行，嗣拍賣後尚點交與拍定人，原告自無不知該債務之理
    。且原告復未就其繼承其父所遺債務有何顯失公平之情事舉
    證，是原告既為其父之繼承人，伊自得就原告之財產為強制
    執行等語置辯。並聲明：駁回原告之訴。
三、兩造所不爭執之事實：
  (一)原告之父戊○○於85年間曾提供其所有坐落臺南縣永康市○
    ○街459 巷16之2 號2 樓房屋及其坐落基地向被告抵押貸款
    200 萬元，嗣因故無力償還而遭被告聲請臺灣臺南地方法院
    強制執行拍賣，經臺灣臺南地方法院以86年度執字第683 號
    執行事件受理在案，嗣被告於87年7 月18日僅部分受償146
    萬5,120 元（其中1 萬6,579 元為執行費），未受償部分則
    取得臺灣臺南地方法院所核發之債權憑證。
  (二)戊○○於97年2 月12日死亡，原告未為拋棄繼承或限定繼承
    之表示。
  (三)被告嗣於98年6 月24日執上開臺灣臺南地方法院核發之債權
    憑證，聲請就原告所有如附表所示之不動產強制執行，並聲
    請強制執行原告對訴外人臺北縣汐止鎮公所之薪資債權，經
    本院執行處以系爭執行事件受理在案，並於98年7 月1 日囑
    託臺北縣汐止地政事務所查封附表所示不動產，同日亦就原
    告對臺北縣汐止鎮公所之薪資債權扣押。
  (四)如附表所示之不動產非戊○○之遺產。
四、本件之爭點：(一)原告得否依民法第1153條第1 項規定主張以
    所得遺產為限，就其父戊○○對被告所負債務負清償責任？
    (二)系爭執行事件之執行程序是否應予撤銷？茲析述如下：
  (一)原告得否依民法第1153條第1 項規定主張以所得遺產為限，
    就其父戊○○對被告所負債務負清償責任？
    按繼承人對於被繼承人之債務，以因繼承所得遺產為限，負
    連帶責任，民法第1153條第1 項定有明文。次按繼承在民法
    繼承編中華民國98年5 月22日修正施行前開始，繼承人因不
    可歸責於己之事由或未同居共財者，於繼承開始時無法知悉
    繼承債務之存在，致未能於修正施行前之法定期間為限定或
    拋棄繼承，且由其繼續履行繼承債務顯失公平者，於修正施
    行後，以所得遺產為限，負清償責任，民法繼承編施行法第
    1 條之3 第4 項亦定有明文。經查：
    戊○○於97年2 月12日死亡，原告未為拋棄繼承或限定繼
      承之表示，為兩造所不爭執之事實，已如上三之(二)所述，
      是原告之繼承係於98年5 月22日民法繼承編修正施行前之
      97年2 月12日開始，且未為限定或拋棄繼承表示之事實，
      已堪認定。
    原告之父戊○○於85年間曾提供其所有坐落臺南縣永康市
      ○○街459 巷16之2 號2 樓房屋及其坐落基地向被告抵押
      貸款200 萬元，嗣因故無力償還而遭被告聲請臺灣臺南地
      方法院強制執行拍賣，經臺灣臺南地方法院以86年度執字
      第683 號執行事件受理在案，嗣被告於87年7 月18日僅部
      分受償146 萬5,120 元（其中1 萬6,579 元為執行費），
      未受償部分則取得臺灣臺南地方法院所核發之債權憑證，
      亦為兩造所不爭執之事實，亦如上三之(一)所述。是戊○○
      對被告所負之債務係發生於85年間，被告於86年間曾對戊
      ○○為強制執行之事實，亦堪認定。至原告是否知悉該繼
      承債務之存在一節，兩造則多所爭執，證人即原告之母甲
      ○○證稱：「90年3 月2 日與戊○○離婚，離婚前都與戊
      ○○同住，一開始住在臺南永康，後來房子在87年被拍賣
      ，搬家還是在永康地區，在離婚前原告都是與我們同住。
      」、「當時是因為欠銀行錢所以房子才被拍賣，因為我們
      常常搬家，所以原告不知道，原告也沒有問，他不知房子
      被拍賣，也不知爸爸有欠銀行錢。」、「我離婚後，原告
      與我搬出同住在臺南眷村，原告91年7 月高中畢業後就住
      在汐止。」、「‧‧‧到戊○○過世後我也沒有告訴原告
      說戊○○有欠銀行錢，我認為銀行把房子拍賣了，就沒有
      欠錢了‧‧‧」等語（見本院98年9 月17日言詞辯論筆錄
      ），其所為證言除就執行法院於86年間就渠等住處進行查
      封時，原告是否見到封條一事，與原告所言略有齟齬外，
      其餘所述大致相符。而原告為73年1 月23日出生，有戶籍
      謄本在卷為憑，以系爭繼承債務於85年間發生，86年被告
      聲請查封原告及其父母住處之時，原告僅為12、13歲之少
      年，父母未將其在外所負債務情事據實以告，尚符常情。
      且縱令斯時原告曾見法院查封之封條，然以原告當時之年
      紀，恐亦難理解何謂查封、拍賣，是本院認證人甲○○所
      為上揭證言應堪採信。參以原告之父母於90年3 月2 日離
      婚，有戶籍謄本附卷可稽，原告於91年7 月高中畢業後即
      已離家北上，迄97年2 月12日戊○○過世即繼承開始時，
      約5 至6 年未與戊○○同居共財等情，堪認原告係因不可
      歸責於己之事由，於繼承開始時不知系爭繼承債務之存在
      。至被告雖提出債務抵銷通知書1 紙欲證明原告知悉系爭
      繼承債務之存在，然經本院核閱該通知書，核發時間為88
      年7 月3 日，受文者為戊○○，斯時原告僅為16歲之未成
      年人，且非該通知之收受者，自難憑此即為被告有利之認
      定。
    至就民法繼承編施行法第1-3 條第4 項所謂之履行繼承債
      務是否顯失公平一節，本院認應以繼承人與繼承債務發生
      之關連性、繼承人有否於繼承開始前自被繼承人處取得財
      產，及取得多寡為判斷之準據。亦即，債務之發生直接與
      繼承人有關連者，如被繼承人為繼承人求學、分居或營業
      所發生之負債，由繼承人繼承該債務即非顯失公平。被繼
      承人曾於繼承開始前贈與繼承人超逾所負債務財產，或依
      被繼承人對繼承人之扶養狀況，與所負債務之金額比例為
      比較，尚非顯然失衡者，皆係因繼承人之受有利益而影響
      被繼承人債務之清償，亦可認非顯失公平。至若繼承人與
      繼承債務之發生並無關連、或繼承人對被繼承人財產狀況
      全然無涉，且依債務人之經濟狀況，承受繼承債務將影響
      其生存權及人格發展者，若仍令繼承人就被繼承人債務負
      完全之清償責任，自屬顯失公平。查原告自高中畢業後之
      91年7 月間即離家北上謀生，先於92年間於貴儷企業有限
      公司任職，嗣服兵役後，復於臺北縣汐止市公所任職迄今
      ，有勞工保險被保險人投保資料表在卷為憑，堪認原告自
      18歲起即未受被繼承人戊○○之扶養，而戊○○於95年、
      96年間並無所得、亦無財產，復未有遺產稅及繼承開始前
      2 年贈與之相關資料，有財政臺灣省北區國稅局95年度、
      96年度綜合所得稅各類所得資料清單、財產歸戶資料清單
      ，及財政部臺灣省南區國稅局新化稽徵所98年9 月18日南
      區國稅新化一字第0980046114號函附卷可參，而以原告係
      月薪約2 至3 萬元之受薪階級，經濟狀況普通，若令其繼
      承系爭債務，對其生計應有相當影響，當屬顯失公平。
    綜上所述，原告因不可歸責於己之事由，於97年2 月12日
      繼承開始時無法知悉上開繼承債務之存在，致未能於法定
      期間為限定或拋棄繼承，而由其繼續履行繼承債務顯失公
      平。自有民法繼承編施行法第1-3 條第4 項之適用，即應
      以所得遺產為限，負清償責任。
  (二)系爭執行事件之執行程序是否應予撤銷？
    按執行名義成立後，如有消滅或妨礙債權人請求之事由發生
    ，債務人得於強制執行程序終結前，向執行法院對債權人提
    起異議之訴，強制執行法第14條第1 項前段定有明文。被告
    係以其對原告之被繼承人戊○○之執行名義聲請就原告所有
    如附表所示之不動產強制執行，並聲請強制執行原告對訴外
    人臺北縣汐止鎮公所之薪資債權，經本院執行處以系爭執行
    事件受理在案，並於98年7 月1 日囑託臺北縣汐止地政事務
    所查封附表所示不動產，同日亦就原告對臺北縣汐止鎮公所
    之薪資債權扣押。而如附表所示之不動產非戊○○之遺產，
    均為兩造所不爭執之事實，已如上三之(三)、(四)所述。又被告
    所執之執行名義於97年2 月12日戊○○死亡時，原告本應負
    概括繼承之責，惟因上開執行名義成立後法律之修正，原告
    僅以所得遺產為限，負清償責任，亦如上四之(一)所述，是有
    消滅或妨礙債權人請求之事由發生，原告自得依上開法條規
    定，就尚未終結之強制執行程序，提起債務人異議之訴，請
    求撤銷本院系爭執行事件所為之上揭執行程序。
五、從而，原告本於上開原因事實，主張依98年6 月10日公布之
    民法繼承編施行法第1 之3 條第4 項規定，被告不得執行原
    告所有如附表所示不動產，及原告對臺北縣汐止鎮公所之薪
    資債權，而提起債務人異議之訴，請求撤銷本院系爭執行事
    件關於原告部分所為上揭強制執行程序，為有理由，應予准
    許。
六、據上論結，本件原告之訴為有理由，依民事訴訟法第78條判
    決如主文。
中    華    民    國    98    年    10    月    20    日
                  民事第二庭
                            法  官  方彬彬
以上正本係照原本作成。
如對本判決上訴須於判決送達後廿日內向本院提出上訴狀
中    華    民    國    98    年    10    月    20    日
                            書記官  陳玉敏


司法院資訊處製作；財團法人民間司法改革基金會備份。
